臺灣高等法院民事判決
110年度重上字第468號
上  訴  人  彭啓民  

訴訟代理人  蔡文燦律師
被 上訴 人  財政部國有財產署

法定代理人  曾國基  
訴訟代理人  許禎彬
複 代理 人  彭成青律師
上列當事人間請求確認土地所有權等事件，上訴人對於中華民國
110年2月23日臺灣新竹地方法院109年度重訴字第147號第一審判
決提起上訴，本院於110年12月15日言詞辯論終結，判決如下：
    主  文
原判決關於駁回上訴人後開第二至五項之訴部分，及訴訟費用之
裁判均廢棄。
確認如附表所示土地應有部分二分之一為上訴人及彭漢其餘繼承
人公同共有。
被上訴人應將如附表編號1至6、8、9所示部分土地所有權應有部
分各二分之一於民國一０二年八月十四日以第一次登記為登記原
因之所有權登記塗銷。
被上訴人應將如附表編號7所示部分土地，自新竹市○○段○○○地號
土地辦理土地分割登記，再將該部分土地所有權應有部分二分之
一於民國一０二年八月十四日以第一次登記為登記原因之所有權
登記塗銷。
被上訴人應將如附表編號10所示部分土地，自新竹市○○段○○○○○
地號土地辦理土地分割登記，再將該部分土地所有權應有部分二
分之一於民國一０二年八月十四日以第一次登記為登記原因之所
有權登記塗銷。
第一、二審訴訟費用，由被上訴人負擔。
    事實及理由
壹、程序方面：
    按不變更訴訟標的，而補充或更正事實上或法律上之陳述者
    ，非為訴之變更或追加，民事訴訟法第256條定有明文。查
    上訴人於原審主張：坐落新竹市竹港段873、873-1、873-2
    、877、877-1、877-2、878-1、878-2地號土地、878、878-
    3地號（下逕以地號稱之）部分土地（下稱原系爭土地），
    於日據時期為竹北一堡槺榔庄一之一、一之二番地（下稱系
    爭槺榔庄番地）之一部分，為其先祖即訴外人彭漢與他人所
    分別共有，彭漢應有部分為2分之1，現原系爭土地已浮覆，
    則該土地所有權應有部分各2分之1應歸彭漢之繼承人公同共
    有，請求：㈠確認原系爭土地所有權應有部分各2分之1為伊
    及彭漢之其餘繼承人公同共有；㈡被上訴人應將如附表編號1
    至6、8、9所示部分土地所有權應有部分各2分之1於民國（
    以下若未特別標明，均為民國）102年8月14日以第一次登記
    為原因之所有權登記塗銷；㈢被上訴人應將878地號土地其中
    如原證3地籍圖標示878⑴所示、面積3,672.99平方公尺之土
    地，自878地號土地辦理土地分割登記，並將該部分分割出
    之地號土地所有權應有部分各2分之1於102年8月14日以第一
    次登記為原因之所有權登記塗銷；㈣被上訴人應將878-3地號
    如原證3地籍圖標示878-3⑴所示、面積1,655.51平方公尺之
    土地，自878-3地號土地辦理土地分割登記，並將該部分分
    割出之地號土地所有權應有部分各2分之1於102年8月14日以
    第一次登記為原因之所有權登記塗銷（原審卷第95頁）。嗣
    於本院審理時，依附圖即新竹市地政事務所（下稱新竹地政
    ）110年10月15日土地複丈成果圖（收件日期文號：110年9
    月23日第109600號）（本院卷第249頁）所示，將前開第㈢項
    應自878地號分割並塗銷所有權登記之部分更正為如附圖編
    號878⑴所示、面積3,482.5平方公尺之土地；前開第㈣項應自
    878-3地號土地分割、塗銷所有權登記之部分更正為如附圖
    編號878-3⑴所示、面積958.69平方公尺之土地（本院卷第40
    1、403頁）。此部分核屬不變更訴訟標的而更正其事實上之
    陳述，揆諸首揭規定，應予准許。
貳、實體方面：
一、上訴人主張：坐落873、873-1、873-2、877、877-1、877-2
    、878-1、878-2地號土地、878、878-3地號部分土地即分別
    如附圖編號878⑴、878-3⑴所示部分土地（詳如附表所示，下
    合稱系爭土地）於日據時期為系爭槺榔庄番地之一部分，為
    其先祖彭漢與他人分別共有，彭漢應有部分為2分之1，於昭
    和8年（即21年）2月間因成為河川敷地而遭閉鎖登記，惟現
    已浮覆，並於102年8月14日經第一次登記為中華民國所有，
    惟系爭槺榔庄番地既因浮覆而回復原狀並部分編為系爭土地
    ，彭漢與他人之所有權亦應隨之回復，而彭漢已於41年5月2
    8日辭世，系爭土地應有部分2分之1即應由伊及彭漢之其他
    繼承人公同共有，惟被上訴人竟否認伊之權利，爰依民法第
    767條第1項、第821條、第828條第2項規定，求為命：㈠確認
    系爭土地應有部分2分之1為伊及彭漢之其他繼承人公同共有
    ；㈡被上訴人應將如附表編號1至6、8、9所示部分土地所有
    權應有部分各2分之1於102年8月14日以第一次登記為登記原
    因之所有權登記塗銷。㈢被上訴人應將如附表編號7即如附圖
    編號878⑴所示、面積3482.5平方公尺部分土地，自878地號
    土地辦理土地分割登記，再將該部分土地所有權應有部分2
    分之1於102年8月14日以第一次登記為登記原因之所有權登
    記塗銷。㈣被上訴人應將如附表編號10即如附圖編號878-3⑴
    所示、面積958.69平方公尺部分土地，自878-3地號土地辦
    理土地分割登記，再將該部分土地所有權應有部分2分之1於
    102年8月14日以第一次登記為登記原因之所有權登記塗銷之
    判決。
二、被上訴人則以：上訴人並未證明系爭槺榔庄番地已浮覆成為
    系爭土地，系爭土地仍為頭前溪河川區域內而屬土地法第12
    條所定之水道範圍，非為法律規定之浮覆地，所有權亦不當
    然回復，系爭土地已登記為中華民國所有，上訴人未向登記
    機關申請回復登記，仍非系爭土地所有人，其提起本訴欠缺
    權利保護必要，上訴人無從對伊主張塗銷所有權登記等語，
    資為抗辯。
三、原審為上訴人敗訴之判決，上訴人不服，提起上訴，上訴聲
    明：㈠原判決關於駁回上訴人後開第㈡至㈤項之訴部分均廢棄
    。㈡確認系爭土地應有部分2分之1為伊及彭漢其餘繼承人公
    同共有。㈢被上訴人應將如附表編號1至6、8、9所示部分土
    地所有權應有部分各2分之1於102年8月14日以第一次登記為
    登記原因之所有權登記塗銷。㈣被上訴人應將如附表編號7即
    如附圖編號878⑴所示、面積3482.5平方公尺部分土地，自87
    8地號土地辦理土地分割登記，再將該部分土地所有權應有
    部分2分之1於102年8月14日以第一次登記為登記原因之所有
    權登記塗銷。㈤被上訴人應將如附表編號10即如附圖編號878
    -3⑴所示、面積958.69平方公尺部分土地，自878-3地號辦理
    土地分割登記，再將該部分土地所有權應有部分2分之1於10
    2年8月14日以第一次登記為登記原因之所有權登記塗銷。被
    上訴人答辯聲明：上訴駁回。
四、兩造不爭執事項：（本院卷第88頁）
  ㈠系爭槺榔庄番地為上訴人之祖父彭漢與他人所共有，彭漢之
    應有部分為2分之1，系爭槺榔庄番地於昭和8年（即21年）2
    月間因成為河川敷地而遭閉鎖登記。
  ㈡彭漢於41年5月28日辭世，上訴人現為彭漢之繼承人之一，除
    上訴人外，彭漢尚有其他繼承人。
五、上訴人主張系爭土地為系爭槺榔庄番地之一部分，請求確認
    系爭土地應有部分2分之1為伊與其他彭漢繼承人公同共有，
    被上訴人應就如附表編號7、10所示部分土地辦理分割登記
    ，並塗銷系爭土地102年8月14日之第一次所有權登記等情，
    為被上訴人所否認，並以前詞置辯。爰析述如下：
  ㈠上訴人確認系爭土地應有部分2分之1為伊與彭漢其餘繼承人
    公同共有，為有理由：　　
  ⒈按確認法律關係之訴，非原告有即受確認判決之法律上利益
    者，不得提起之，民事訴訟法第247條第1項前段定有明文。
    而所謂即受確認判決之法律上利益，係指法律關係之存否不
    明確，原告主觀上認其在法律上之地位有不安之狀態存在，
    且此種不安之狀態，能以確認判決將之除去者而言（最高法
    院52年台上字第1240號判例意旨參照）。查上訴人主張伊之
    被繼承人彭漢所有、應有部分2分之1之系爭土地於日據時期
    淹沒，嗣經浮覆回復原狀，當然回復為彭漢所有，由伊基於
    繼承關係而公同共有系爭土地應有部分2分之1等情，為被上
    訴人所否認，則兩造對於系爭土地應有部分2分之1所有權歸
    屬既有爭執，而得以對於被上訴人之確認判決予以除去，堪
    認上訴人有即受確認判決之法律上利益。
  ⒉次按私有土地，因天然變遷成為湖澤或可通運之水道時，其
    所有權視為消滅。前項土地，回復原狀時，經原所有權人證
    明為其原有者，仍回復其所有權，土地法第12條定有明文。
    所謂私有土地因成為公共需用之湖澤或可通運之水道，其所
    有權視為消滅，並非土地物理上之滅失，所有權亦僅擬制消
    滅，該土地回復原狀時，依同條第2項之規定，原土地所有
    人之所有權當然回復，無待申請地政機關核准。至同項所稱
    「經原所有權人證明為其原有」，乃行政程序申請所需之證
    明方法，不因之影響其實體上權利（最高法院108年度台上
    字第1597號、107年度台上字第601號裁定意旨、103年度第9
     次民事庭會議決議參照）。又土地法第12條第1項既規定土
    地因天然變遷成為湖澤或可通運之水道時其所有權視為消滅
    ，則其第2項規定之回復原狀，當指湖澤或河水因天然或人
    為原因退去，土地實際重新浮現之意。
  ⒊查系爭槺榔庄番地於昭和8年2月間因成為河川敷地而遭閉鎖
    登記等情，有土地登記謄本在卷可證（原審卷第19至21頁）
    ，復為兩造所不爭執（上開不爭執事項㈠）。又系爭槺榔庄
    番地部分土地嗣經浮覆為系爭土地，並以第一次登記為原因
    登記為中華民國所有，此除有土地登記謄本在卷可外（原審
    卷第27至36頁）；新竹地政以相同比例尺圖籍，套繪日據時
    期舊地籍圖與重測前後圖籍套疊，並計算原登記面積後繪製
    位置圖，再以暫編土地編號繪製及計算面積後，據以辦理第
    一次登記，復經上開比對套疊結果，再調取系爭槺榔庄番地
    原始地籍圖據以計算正確面積後，確認系爭土地確為系爭槺
    榔庄番地之一部分，且面積各如附表所示等情，亦有新竹地
    政110年8月9日新地測字第1100006478號函及函附之套疊圖
    （本院卷第165頁）及相關資料、110年10月21日新地測字第
    1100008634號函及附圖在卷可參（本院卷第131至170、247
    、249頁）。又依新竹地政110年8月9日函覆結果，雖認878-
    2地號土地僅部分位於系爭槺榔庄番地內（本院卷第131頁）
    ，然本院卷第165頁所示之套疊圖係新竹地政製作之示意圖
    ，非原始比例，有本院公務電話紀錄在卷可證（本院卷第22
    1頁），嗣經新竹地政調取原始地籍圖加以套疊，確認878-2
    地號土地全部面積均在系爭槺榔庄番地內，如附圖所示，是
    堪認878-2地號土地全部均屬系爭槺榔庄番地之一部，併此
    敘明。況且，873、873-1、873-2、877、877-1、877-2、87
    8-1、878-2地號土地亦已由經濟部水利署第二河川局（下稱
    第二河川局）於101年間興建苦苓腳堤防及堤前護岸，此有
    第二河川局109年8月25日水二資字第10918012540號函在卷
    可證（原審卷第49頁）。此外，如附表編號1至6、8、9所示
    部分土地，及878地號、878-3地號土地登記之經過，係第二
    河川局為辦理頭前溪苦苓腳堤防防災減災工程，向新竹地政
    申請辦理未登記之堤防用地之國有登記，新竹地政即據以辦
    理873、874、875、876、877、878地號土地之第一次登記，
    此有土地複丈及標示變更登記申請書、土地複丈結果通知書
    、第二河川局102年3月14日函、頭前溪苦苓腳堤防防災減災
    工程工面佈置圖在卷可證（本院卷第149至155頁）；嗣新竹
    市政府為辦理「新竹市○○○○區000號道路30公尺道路工程」
    ，再申請新竹地政辦理土地分割及登記事宜，新竹地政復據
    以辦理873-1、873-2、877-1、877-2、878-1、878-2、878-
    3土地之分割、登記事宜，此亦有土地複丈申請書、新竹市
    政府102年11月25日函、土地複丈結果通知書在卷可參（本
    院卷第157至164頁）。由上開事證足見系爭土地物理上確已
    浮覆而回復原狀。
　⒋被上訴人雖辯稱系爭土地未經公告劃出河川區域以外，不得
    謂為浮覆云云，並舉河川管理辦法第6條第8款規定為據。惟
    查，土地法第12條第2項並未規定所有權須經水利主管機關
    認定或須公告劃出河川區域以外始能回復之。又河川管理辦
    法第6條第8款規定固規定：「浮覆地：指河川區域土地因河
    川變遷或因施設河防建造物，經公告劃出河川區域以外之土
    地」。惟河川管理辦法係為河川整治之規劃與施設、河防安
    全檢查與養護、河川防洪與搶險、河川區域之劃定與核定公
    告、使用管理及其他應遵行事項，始於91年5月29日制訂公
    布，此觀水利法第78條之2規定即明。故依水利法所發布之
    河川管理辦法，僅為河川區域內土地行政管理之規範，而土
    地是否因天然變遷成為湖澤或可通運之水道而所有權視為消
    滅，消滅後是否浮覆回復原狀而使原所有權回復等事項，攸
    關土地所有權之消滅與回復，並非河川管理事項。故河川管
    理辦法之規定尚非可作為判斷土地物理上是否浮覆而回復原
    狀之標準，被上訴人上開抗辯，尚無可採。
  ⒌被上訴人另抗辯縱認系爭土地均已浮覆，原所有權人亦僅取
    得請求回復其所有權之權利，非當然回復所有權，上訴人迄
    未辦理土地所有權第一次登記，系爭土地並以第一次登記為
    原因登記為國有，依土地法第43條規定有絕對效力，上訴人
    自不得主張系爭土地為其所有，其提起本訴無權利保護必要
    云云。惟按土地所有權，除法令有限制外，於其行使有利益
    之範圍內，及於土地上下，為民法第773條所明定。又所謂
    土地，係水陸及天然富源，土地法第1條亦有規定。是土地
    縱為河川流水所覆蓋，其土地之本質並未喪失，所有權人亦
    不因土地地表流水經過當然終局喪失對土地之權利，僅暫時
    受有限制而已。準此，土地法第12條第1項所謂私有土地因
    成為公共需用之湖澤或可通運之水道，其所有權視為消滅，
    並非土地物理上之滅失，所有權亦僅擬制消滅，當該土地回
    復原狀時，依同條第2項之規定，原土地所有人之所有權當
    然回復，應無待申請地政機關核准。且依土地法第12條第2
    項規定，應回復其所有權，無土地法第57條有關逾辦理土地
    總登記期限，無人聲請登記之土地或經聲請而逾限未補繳證
    明文件者，其土地視為無主土地，由該管直轄市或縣（市）
    地政機關公告之，公告期滿，無人提出異議，即為國有土地
    登記規定之適用（最高法院107年度台上字第601號民事裁定
    意旨、最高法院103年度第9次民事庭會議決議參照）。復按
    土地法第36條（即現行土地法第43條）所謂登記有絕對效力
    ，係為保護因信賴登記取得土地權利之第三人而設，故登記
    原因無效或得撤銷時，在第三人未取得土地權利前，真正權
    利人對於登記名義人仍得主張之（最高法院33年上字第4983
    號判例意旨參照）。系爭土地既已浮覆，上訴人及彭漢其餘
    繼承人繼承彭漢而來之所有權即當然回復，不因是否已取得
    所有權登記而有不同，被上訴人亦無對之主張土地法第43條
    效力之餘地，被上訴人上開抗辯均無可採。
  ⒍又按繼承，因被繼承人死亡而開始。繼承人自繼承開始時，
    除本法另有規定外，承受被繼承人財產上之一切權利、義務
    ；但權利、義務專屬於被繼承人本身者，不在此限。民法第
    1147條、第1148條第1項分別定有明文。系爭土地於日據時
    期昭和8年2月因成為河川敷地而遭閉鎖登記，原權利人彭漢
    就系爭土地2分之1所有權僅係擬制消滅，於浮覆回復原狀時
    即當然回復其所有權，而彭漢已於41年間死亡，上訴人為彭
    漢之繼承人之一，如同前述，則系爭土地應有部分各1/2依
    法即為上訴人及彭漢之其餘繼承人取得而公同共有。從而，
    上訴人訴請確認系爭土地應有部分2分之1為伊與彭漢其餘繼
    承人公同共有，於法自無不合，應予准許。
  ㈡上訴人依民法第767條第1項、第828條第2項、第821條規定請
    求被上訴人辦理分割登記，並塗銷系爭土地所有權應有部分
    2分之1之第一次所有權登記，有無理由？
  1.按所有權人對於無權占有或侵奪其所有物者，得請求返還之
    ；對於妨害其所有權者，得請求除去之；有妨害其所有權之
    虞者，得請求防止之，民法第767條第1項定有明文。且依同
    法第821條規定，各共有人對於第三人，得就共有物之全部
    為本於所有權之請求；但回復共有物之請求，僅得為共有人
    全體之利益為之。同法第828條第2項規定第821條規定於公
    同共有準用之。又依土地法第12條第2項規定因土地浮覆回
    復原狀時，復權範圍僅為已登記公有土地之部分，需辦理分
    割者，由復權請求權人會同公有土地之管理機關申請。地籍
    測量實施規則第205條第1項第8款定有明文。
  2.查系爭土地所有權應有部分2分之1為上訴人及彭漢之其餘繼
    承人公同共有，業據本院認定如前，上訴人自得本於所有權
    請求排除侵害。又系爭土地現以第一次登記為原因登記為中
    華民國所有，如同前述，該登記顯然妨害上訴人及其他彭漢
    繼承人對系爭土地所有權之圓滿行使。而如附表編號7、10
    所示部分土地，目前仍分別登記為878、878-3地號公有土地
    之一部，是依地籍測量實施規則第205條第1項第8款規定，
    須就該部分先辦理土地分割登記後始得辦理第一次所有權登
    記之塗銷。又被上訴人承辦國有財產之取得、保管、使用、
    收益及處分事務，此觀國有財產法第1條及第9條第2項規定
    自明。則上訴人依民法第767條第1項中段、第828條、第821
    條規定，請求被上訴人應先將如附表編號7所示部分土地自8
    78地號土地辦理土地分割登記，將如附表編號10所示部分土
    地自878-3地號土地辦理土地分割登記後，將上開分割出之
    土地，暨如附表編號1至6、8、9所示部分土地以第一次登記
    為原因之所有權登記塗銷，均屬有據，亦應准許。
六、綜上所述，上訴人訴請確認系爭土地所有權應有部分2分之1
    為上訴人及彭漢其餘繼承人公同共有，及依民法第767條第1
    項、第828條、第821條規定，請求被上訴人將如附表編號7
    所示部分土地自878地號土地辦理土地分割登記，將如附表
    編號10所示部分土地自878-3地號土地辦理土地分割登記，
    再將上開分割出之土地，暨如附表編號1至6、8、9所示部分
    土地上以第一次登記為原因之所有權登記塗銷，均為有理由
    ，應予准許。原審為上訴人敗訴之判決，尚有未洽，上訴論
    旨指摘原判決不當，求予廢棄改判，為有理由，爰由本院廢
    棄改判如主文第2至5項所示。
七、本件事證已臻明確，兩造其餘之攻擊或防禦方法及所用之證
    據，經本院斟酌後，認為均不足以影響本判決之結果，爰不
    逐一論列，附此敘明。
八、據上論結，本件上訴為有理由，依民事訴訟法第450條、第7
    8條，判決如主文。
中　　華　　民　　國　　110 　年　　12　　月　　29　　日
                  民事第二庭   
                      審判長法  官  陳容正
                            法  官  紀文惠
                            法  官  劉素如
附表：
編號 地號 (新竹市竹港段) 面積 （平方公尺） 日據時期番地號 （竹北一堡槺榔庄） 備註 1 873 3,695.16 1-1、1-2  2 873-1 3,174.68 1-1、1-2  3 873-2 1,425.78 1-1、1-2  4 877 4,818.39 1-2  5 877-1 3,314.87 1-2  6 877-2 1,766.74 1-2  7 878（如附圖編號878⑴所示部分） 3,482.5 1-2 878地號土地全部面積為4,897.32平方公尺 8 878-1 336.47 1-2  9 878-2 1,355.19 1-2  10 878-3（如附圖編號878-3⑴所示部分） 958.69 1-2 878-3地號土地全部面積為3,311.02平方公尺 
正本係照原本作成。
如不服本判決，應於收受送達後20日內向本院提出上訴書狀，其
未表明上訴理由者，應於提出上訴後20日內向本院補提理由書狀
（均須按他造當事人之人數附繕本）上訴時應提出委任律師或具
有律師資格之人之委任狀；委任有律師資格者，另應附具律師資
格證書及釋明委任人與受任人有民事訴訟法第466 條之1第1項但
書或第2項所定關係之釋明文書影本。如委任律師提起上訴者，
應一併繳納上訴審裁判費。
中　　華　　民　　國　　110 　年　　12　　月　　29　　日

　　　　　　　　　　　　　  書記官  林宗勳